【裁判字號】    99,易,708
【裁判日期】    990621
【裁判案由】    詐欺
【裁判全文】
臺灣板橋地方法院刑事判決               99年度易字第708號
公  訴  人  臺灣板橋地方法院檢察署檢察官
被      告  丙○○
上列被告因詐欺案件，經檢察官提起公訴（98年度偵字第2487號
），本院判決如下：
    主  文
丙○○無罪。
    理  由
一、公訴意旨係以：被告丙○○基於意圖為自己不法所有之概括
    犯意，明知其取得如附表所示之支票7 紙，係向他人購得來
    源不明之人頭公司支票或個人支票，均無兌現之可能，仍自
    民國95年11月至12月間止，以其所經營址設臺北市○○○路
    ○ 段135 巷1 號1 樓之「潔霓坊卡拉OK」店急需資金週轉為
    由，持上開無兌現可能之支票7 紙，前後分6 次向告訴人丁○○借款，每次借款同時交付上開支票以供擔保（其中一次
    係持附表所示編號5 、6 之二紙支票借款），並向告訴人訛
    稱上開支票乃客人至「潔霓坊卡拉OK」店消費之帳款、生意
    往來之回扣及他人欠錢之擔保等，以此方式取信於告訴人，
    致告訴人陷於錯誤，在被告之臺北縣蘆洲市○○街73巷10號
    5 樓住處，親自或託友人張展毓支應現金，借款予被告，先
    後6 次借款金額共計新臺幣（下同）73萬4500元（起訴書誤
    載為73萬5000元，詳後述），另約定利息百分之2 ，還款日
    為96年1 月31日；嗣被告屆期遲不付清欠款，並避不見面，
    上開7 紙支票復俱跳票，告訴人至此始知受騙，因認被告涉
    犯刑法第339 條第1 項之詐欺取財罪嫌。
二、按犯罪事實應依證據認定之，無證據不得認定其犯罪事實。
    不能證明被告犯罪者，應諭知無罪之判決，刑事訴訟法第
    154 條第2 項、第301 條第1 項前段分別定有明文。次按事
    實之認定，應憑證據，如未能發現相當證據，或證據不足以
    證明，自不能以推測或擬制之方法，以為裁判基礎（最高法
    院40年台上字第86號判例參照）。又按告訴人之告訴，係以
    使被告受刑事訴追為目的，是其陳述是否與事實相符，仍應
    調查其他證據以資審認（最高法院52年台上字第1300號判例
    意旨參照）。
三、起訴意旨認被告丙○○涉犯上開詐欺取財罪嫌，係以被告丙○○之供述、告訴人丁○○之指訴、證人即附表編號1 、4
    所示發票人金文昌實業有限公司負責人洪國川、葉崑山之證
    述、證人即被告友人丙○○之證述，及如附表所示支票7 紙
    均係未兌現之人頭支票為其依據。
四、被告之辯稱：
    訊據被告丙○○坦承前係「潔霓坊卡拉OK」負責人，並持附
    表所示之支票7 紙作為擔保，於上開時、地，先後6 次向告
    訴人丁○○借款共計73萬5 千元之事實；惟堅詞否認有何詐
    欺犯行，並於本院準備程序中辯稱：上開支票是在卡拉OK店
    內，由客人交給我，我有打電話到銀行去徵信，銀行跟我說
    票據一切往來正常，沒有退票紀錄，才將支票交給劉先生（
    指丁○○），向劉先生借款時，我預期可以還款，當時向劉
    先生說如果無法還款，可以將我店內經營權，轉讓給劉先生
    ，隔年96年2 月間，因為房子被房東強制收回，才無法將店
    面交給劉先生，當初借款並無欺騙劉先生的意思，不知道客
    人交付的支票是人頭票，之後有拿現金50萬元請「乙○○」
    全權處理積欠劉先生的債務，我當時有憂鬱症無法自行處理
    ，沒有要逃避債務等語（本院卷第22、23頁）。
五、有關證據能力之說明：
    按被告以外之人於審判外之言詞或書面陳述，除法律有規定
    者外，不得作為證據；又被告以外之人於審判外之陳述，雖
    不符合同法第159 條之1 至第159 條之4 之規定，但經當事
    人於審判程序同意作為證據，法院審酌該言詞陳述或書面陳
    述作成時之情況，認為適當者，亦得為證據。當事人、代理
    人或辯護人於法院調查證據時，知有第159 條第1 項不得為
    證據之情形，而未於言詞辯論終結前聲明異議者，視為有前
    項之同意，刑事訴訟法第159 條第1 項及第159 條之5 分別
    定有明文。本件檢察官所提被告以外之人於審判外之言詞及
    書面陳述，雖屬傳聞證據，惟被告迄本院審判期日言詞辯論
    終結前，未聲明異議而不予爭執，本院審酌上開證據資料製
    作時之情況，尚無違法不當及證明力明顯過低之瑕疵，亦認
    為以之作為證據應屬適當。揆諸前開規定，爰依刑事訴訟法
    第159 條之5 規定，認前揭證據資料均有證據能力。
六、本院得心證之理由：
(一)本件被告丙○○前係「潔霓坊卡拉OK」負責人，於上開時、
    地，持附表所示之支票7 紙，向告訴人丁○○借款6 次共計
    73萬5 千元，嗣上開支票陸續屆期，迭經告訴人催討，被告
    復書立切結書作為擔保，迄今尚欠告訴人本金52萬元等情；
    此為被告所自承，核與證人即告訴人丁○○於偵查中之證述
    情節大致相符；復有附表所示之支票影本7 紙及退票理由單
    影本5 紙（偵續卷第14至25頁，至附表編號1 、編號7 之支
    票2 紙均未經提示），及切結書影本1 份（偵他卷第4 、5
    頁）在卷可稽。是被告於上開支票屆期後，尚未付清上述借
    款金額，並再書立切結書作為擔保一節，固堪認定。
(二)證人即告訴人丁○○於偵查中證稱：我與被告是經朋友介紹
    認識，之前與被告並無借款紀錄，我於95年11、12月間，陸
    續借款被告6 次，每次借款金額，是以被告借錢拿給我的支
    票面額為準，我們約在被告住處即臺北縣蘆洲市○○街的巷
    口借錢給被告，並約定利息兩分，借款時須先預扣利息，我
    們本來是鄰居，且她開卡拉ok店，從店家生意看來，經濟尚
    可，覺得可以信任，所以才借錢給她；本件切結書上所載債
    權人張展毓是我表弟，當初被告向我借錢時，因我沒錢，就
    找張展毓借款，而書寫切結書時，被告已經先還10萬元，借
    款已剩55萬元，我就與被告簽該張切結書，我拿到全部支票
    後，發現跳票情形，找被告談，被告陸續清償後，還欠52萬
    元，利息已算入本金，借錢的擔保是7 張支票，被告有一次
    借款，是拿2 張支票擔保，所以是借6 次，6 次借款是分別
    交付，每次借錢給被告，我都有問支票來源，被告說支票號
    碼RC0000000 支票（指附表編號7 支票），發票人賴麗玉是
    她母親的朋友，在開珠寶行，欠她媽媽的錢，所以賴麗玉開
    支票給她媽媽作為擔保；支票號碼AC0000000 支票（指附表
    編號3 支票），高仲縣是做裝潢，被告介紹生意給高先生，
    是高先生開支票給他回扣；支票號碼B00000000 支票（指附
    表編號4 支票），葉昆山是被告店裡常客，葉先生開票給被
    告作為消費金額；支票號碼BW0000000 、UC0000000 兩張支
    票（指附表編號1 、2 之支票），洪國川是被告店裡的客人
    ，洪先生開票給被告作為消費金額；支票號碼AA0000000 、
    AA0000000 這兩張（指附表編號5 、6 之支票），江廣海是
    被告店裡客人，所以江先生開支票給被告作為消費金額；我
    借款給被告時，有幾次張展毓在場，我們都是以到期日為還
    清借款之基準日，我在支票到期日後，發現被告不還錢，才
    去銀行提示，7 張支票金額共計73萬4500元，我在告訴狀記
    載72萬6500元是我算錯，96年1 月間，我跟被告朋友甲○○
    （原名呂錫芃）電話聯絡，向甲○○說明被告給我支票有跳
    票情形，當時甲○○跟我說，上開支票都是被告以每張5 、
    6 千元買來的等語（偵續卷第14至17頁）。依告訴人之上述
    證詞可知，本件被告於上開時、地，持附表所示之7 紙支票
    向告訴人借款時，告訴人與被告原係鄰居關係，且被告確係
    上開卡拉OK店之實際負責人，告訴人審酌該店營業狀況，另
    衡量被告還債能力尚可，考量被告債信後，而決定承擔借錢
    並賺取上開利息之風險；是告訴人借款之初，並無陷於錯誤
    可言。
(三)證人甲○○於偵查及本院審理中雖證稱：96年1 月間，丙○○打電話給我，說她心情不好，我約她出來，去台北縣中和
    市青山飯店聊天，離開飯店後，告訴人丁○○打電話給我，
    要找丙○○，我在飯店陪丙○○時，聽到丙○○在浴室中講
    電話，內容好像是丙○○要向人家拿支票的內容，詳細情形
    ，當時沒有聽的很清楚，我有主動問丙○○支票來源，丙○○說開給告訴人的支票有些是客票，有些是買來的芭樂票（
    即無從兌現支票）等語（偵續卷第74、75頁、本院卷第46頁
    ）；另證人洪國川、葉崑山（附表編號1 、4 支票所示發票
    人）亦皆證稱從未到過被告開設之上開卡拉OK店消費，且未
    交付被告任何支票等語（偵他卷第第22頁、偵續卷第55、56
    頁）。惟查：
１、本件告訴人丁○○證稱：我拿到全部支票後，發現跳票情形
    ，找被告談，被告陸續清償後，還欠52萬元，利息已算入本
    金，借錢的擔保是7 張支票，被告有一次借款，是拿2 張支
    票擔保，所以是借6 次，6 次借款是分別交付，每次借錢給
    被告，我都有問支票來源等語，已如前述。另就告訴人提出
    附表所示編號2 至6 之支票正、反面影本及退票理由單各5
    紙觀之（偵續卷第14至25頁），各該支票退票理由單均係記
    載「存款不足」，尚無從確認均為自始無從兌現之支票（俗
    稱「芭樂票」）。是起訴意旨認定被告交付告訴人之上開支
    票，自始均無兌現之可能，似有誤會。
２、本件被告自始否認有向他人購買上開支票之事實，退步而言
    ，縱被告果有購買「芭樂票」並交付告訴人作為擔保等情；
    然證人甲○○於本院審理中亦證稱：丁○○是我的朋友，他
    是因為我才認識被告，被告有說不管支票有沒有過，她都會
    用錢和丁○○處理，她會想辦法，去把票面的錢籌出來還給
    丁○○等語（本院卷第46頁）。參以告訴人於本院審理中指
    稱：被告退票之後有先還我20幾萬元，就是在寫切結書的時
    候還的等語（本院卷第23、24頁）；另稱上述切結書簽立的
    時間應該是95年12月31日（按卷附切結書記載95年12月1 日
    ），當時會寫切結書，是因為被告給的支票，我們打去銀行
    照會時，都說已經拒絕往來（按其中5 張支票皆係「存款不
    足」，已如前述），才會要求被告簽下切結書，當時沒有逼
    她要以店面來還錢，利息當時只有2 分而已，10萬元每月利
    息2 千元，有些票期是2 個月，不過利息都是預扣，我也相
    信被告沒有詐欺犯意等語（本院卷第52頁背面）。
３、綜上，本件被告向告訴人借款之初，設若有不法所有之詐欺
    意圖，又何須於支票屆期，經告訴人催討欠款，被告即先償
    還告訴人20幾萬元，並再書立切結書作為擔保。是本件自不
    得因被告事後所交付之上開張支票無法兌現，且迄未如期償
    還全部借款，而遽認被告向告訴人借款之初，自始即有詐欺
    行為及不法所有之意圖存在。
(四)綜上，起訴意旨所舉上開證據，均不足以讓本院形成被告有
    詐欺取財行為之有罪確信。此外，依卷內現存之證據亦查無
    被告有何起訴意旨指稱之詐欺犯行，是依首揭法條規定及判
    例意旨，本案被告之犯罪應屬不能證明，自應為被告無罪之
    諭知。
七、據上論斷，應依刑事訴訟法第301 條第1 項，判決如主文。
本案經檢察官黃嘉妮到庭執行職務。
中    華    民    國    99    年    6     月    21    日
                  刑事第三庭  審判長法  官  王屏夏
                                    法  官  王偉光
                                    法  官  蘇揚旭
上列正本證明與原本無異。
如不服本判決，應於判決送達後10日內敘明上訴理由，向本院提
出上訴狀 (應附繕本) ，上訴於臺灣高等法院。其未敘述上訴理
由者，應於上訴期間屆滿後20日內向本院補提理由書「切勿逕送
上級法院」。
                                    書記官  李郁禎
中    華    民    國    99    年    6     月    21    日
 附表：
 ┌─┬─────┬───┬────┬───┬─────┬───┐
 │編│發票人    │發票日│票面金額│退票日│支票號碼  │ 備註 │
 │號│          │      │        │      │          │      │
 │  │          │      │        │      │          │      │
 ├─┼─────┼───┼────┼───┼─────┼───┤
 │1 │金文昌實業│96年1 │100,000 │      │UC0000000 │未提示│
 │  │有限公司：│月10日│元      │      │          │兌現  │
 │  │負責人洪國│      │        │      │          │      │
 │  │川        │      │        │      │          │      │
 ├─┼─────┼───┼────┼───┼─────┼───┤
 │2 │台昇興業有│95年12│100,000 │95年12│BW0000000 │      │
 │  │限公司：  │月20日│元      │月20日│          │      │
 │  │負責人洪國│      │        │      │          │      │
 │  │川        │      │        │      │          │      │
 ├─┼─────┼───┼────┼───┼─────┼───┤
 │3 │明生裝潢工│96年2 │70,000元│96年2 │AC0000000 │      │
 │  │程有限公司│月20日│        │月26日│          │      │
 │  │：負責人高│      │        │      │          │      │
 │  │仲縣      │      │        │      │          │      │
 ├─┼─────┼───┼────┼───┼─────┼───┤
 │4 │葉崑山    │96年1 │96,500元│96年1 │B00000000 │背書人│
 │  │          │月20日│        │月22日│          │：誠勁│
 │  │          │      │        │      │          │國際有│
 │  │          │      │        │      │          │限公司│
 ├─┼─────┼───┼────┼───┼─────┼───┤
 │5 │江廣海    │96年1 │118,000 │96年1 │AA0000000 │      │
 │  │          │月15日│元      │月15日│          │      │
 ├─┼─────┼───┼────┼───┼─────┼───┤
 │6 │江廣海    │96年1 │100,000 │96年1 │AA0000000 │      │
 │  │          │月15日│元      │月15日│          │      │
 ├─┼─────┼───┼────┼───┼─────┼───┤
 │7 │賴麗玉    │96年3 │150,000 │      │RC0000000 │未提示│
 │  │          │月18  │元      │      │          │兌現  │
 └─┴─────┴───┴────┴───┴─────┴───┘

司法院資訊處製作；財團法人民間司法改革基金會備份。
